ACORDAO-COMPLETO-2435925

ACÓRDÃO 2824/2020 ATA 40/2020 - PLENÁRIO

VISTOS, relatados e discutidos estes autos administrativos versando sobre proposta de realização de ação de controle, na modalidade auditoria, tendo como foco a publicação e a utilização das informações disponíveis nos portais eletrônicos de órgãos e entidades federais, 
ACORDAM os Ministros do Tribunal de Contas da União, reunidos em Sessão do Plenário, diante das razões expostas pelo Relator, em:
9.1. autorizar a realização da fiscalização proposta;
9.2. restituir os autos à Coordenação-Geral de Controle Externo de Gestão de Processos e Informações da Secretaria-Geral de Controle Externo, para a adoção das providências a seu cargo.

Processo administrativo com proposta de fiscalização com o objetivo de avaliar se as informações disponíveis nos portais eletrônicos da Administração Pública federal estão publicadas de forma que sejam úteis tanto para a sociedade quanto para o próprio Estado.

Órgãos e entidades do Governo Federal.

3. Interessado:
3.1. Interessado: Tribunal de Contas da União.

13.1. Ministros presentes: Ana Arraes (na Presidência), Walton Alencar Rodrigues, Benjamin Zymler (Relator), Augusto Nardes, Aroldo Cedraz, Raimundo Carreiro, Bruno Dantas e Vital do Rêgo.
13.2. Ministros-Substitutos presentes: Augusto Sherman Cavalcanti, Marcos Bemquerer Costa, André Luís de Carvalho e Weder de Oliveira.

BENJAMIN ZYMLER

Trata-se de proposta de fiscalização encaminhada pela Secretaria de Fiscalização de Tecnologia da Informação (Sefti) , tipo auditoria, visando avaliar se as informações disponíveis nos portais eletrônicos da Administração Pública Federal (APF) estão publicadas de forma que sejam úteis tanto para a sociedade quanto para o próprio Estado, abrangendo aspectos que vão além do cumprimento de requisitos formais da legislação, tais como inteligibilidade e compreensibilidade. 
2.	A referida ação tem previsão de utilização de 136 homens-dia (HD) , com início em outubro de 2020 e término em fevereiro de 2021. 
3.	A unidade técnica adotou os critérios para fundamentar a proposta ora sob exame:
	- Risco: Restrições ao pleno exercício do controle social da gestão pública em decorrência da forma como as informações são divulgadas nos portais da Administração Pública Federal;
	- Oportunidade: nos últimos anos, o Tribunal de Contas da União tem feito trabalhos com vistas a verificar a conformidade da transparência das informações nos portais da Administração Pública Federal. Neste momento, cabe avançar no fomento à transparência ativa das informações, de modo que sejam atendidos não somente os requisitos formais da legislação, mas garantidas a inteligibilidade, a compreensibilidade e a real utilidade da informação para os usuários, considerados os principais interessados nas informações fornecidas pelas organizações públicas. A presente fiscalização também vai ao encontro da determinação contida no item 9.2.1 do Acórdão 2512/2018-TCU-Plenário (FiscTransparência) ;
	- Materialidade: Não se aplica;
	- Relevância: A transparência pública é um dos princípios basilares do Estado Democrático de Direito, sendo fundamental para o exercício do controle da gestão pública pela sociedade. No entanto, há, ainda, que se fazer esforços no sentido de ampliar a inteligibilidade das informações disponibilizadas pela administração pública aos cidadãos. Sabe-se que a mera publicidade de dados relativos a atos, decisões e indicadores diversos não é capaz de assegurar a compreensão e, por conseguinte, a crítica por parte da sociedade; e
	- Retorno ou benefícios esperados: aumento do potencial de utilização das informações publicadas mediante transparência ativa pela Administração Pública Federal e maior possibilidade de controle social.
	É o Relatório.

não há.

Não atuou.

ADMINISTRATIVO. PROPOSTA DE FISCALIZAÇÃO. AVALIAÇÃO DA EFETIVA UTILIZAÇÃO DOS PORTAIS ELETRÔNICOS DA ADMINISTRAÇÃO PÚBLICA FEDERAL. AUTORIZAÇÃO.

ADMINISTRATIVO (ADM)

Secretaria de Fiscalização de Tecnologia da Informação - Sefti.

Trata-se de proposta de fiscalização encaminhada pela Secretaria de Fiscalização de Tecnologia da Informação (Sefti) , tipo auditoria, visando avaliar se as informações disponíveis nos portais eletrônicos da Administração Pública Federal (APF) estão publicadas de forma que sejam úteis tanto para a sociedade quanto para o próprio Estado.
2. 	A ação de controle proposta abrangerá portais de vários órgãos da APF, inclusive órgãos superiores e de outros poderes, os quais, segundo a unidade proponente, serão selecionados durante a fase de planejamento. 
3. 	A Sefti encaminhou a Proposta de Fiscalização 2.076, tendo observado a Resolução TCU 308, de 13/2/2019, inclusive no que concerne às justificativas expressas quanto aos quesitos risco, oportunidade, materialidade e relevância, que foram a seguir transcritas:
	Risco: restrições ao pleno exercício do controle social da gestão pública em decorrência da forma como as informações são divulgadas nos portais da Administração Pública Federal.
	Oportunidade: nos últimos anos, o Tribunal de Contas da União tem feito trabalhos com vistas a verificar a conformidade da transparência das informações nos portais da Administração Pública Federal. Nesse momento é oportuno avançar no fomento à transparência ativa das informações, de modo que sejam atendidos não somente os requisitos formais da legislação, mas a inteligibilidade, a compreensibilidade e a real utilidade da informação para os usuários, considerando os principais interessados nas informações das organizações públicas. A presente fiscalização também vai ao encontro da determinação contida no item 9.2.1 do Acórdão 2512/2018-TCU-Plenário (FiscTransparência) . Ressalte-se que foi incluída a CGU como órgão fiscalizado devido ao fato de ela ser responsável pelo incremento da transparência no Executivo Federal, nos termos do art. 1º, I, do Anexo I do Decreto 9.681/2019. 
	Materialidade: não se aplica.
	Relevância: a transparência pública é um dos princípios basilares do Estado democrático de direito e fundamental para o exercício do controle da gestão pública pela sociedade. No entanto, há, ainda, que se fazer esforços no sentido de ampliar a inteligibilidade das informações disponibilizadas pela administração pública aos cidadãos. Sabe-se que a mera publicidade de dados relativos a atos, decisões e indicadores diversos não é capaz de assegurar a compreensão e, por conseguinte, a crítica por parte da sociedade. 
	Retorno ou benefícios esperados: aumento do potencial de utilização das informações publicadas mediante transparência ativa pela Administração Pública Federal e maior possibilidade de exercício do controle social. 
4. 	A ação de controle em tela está inserida no Sistema Planejar (ação 49) e consta no Plano Operacional Segecex 2019-20121 no indicador "Ações que não constituem meta". 
5. 	A proposta de fiscalização está alinhada com o Plano Estratégico do TCU 2015-2021, constante do Objetivo Estratégico 50 "Induzir a disponibilidade e a confiabilidade de informações na Administração Pública". 
6. 	A proponente informou que necessitará de 136 homens-dia (HD) para executar a ação fiscalizatória, assim distribuídos:
	- Planejamento: de 12 a 23/10/2020, num total de 18 HD;
	- Execução: de 26 a 16/12, num total de 64 HD; e
	- Relatório: de 18/1 a 26/2/2021, num total de 54 HD.
7.	O custo previsto para a realização dessa fiscalização, relativo aos auditores envolvidos, perfaz o montante de R$ 231.200,00 (duzentos e trinta e um mil e duzentos reais) . 
8.	Tendo em vista a ocorrência de conflito de competência entre relatores de processos, nos termos do art. 34 da Resolução 175/2005, fui escolhido relator destes autos por meio de sorteio eletrônico.
9.	Esclareço que a presente proposta, segundo a proponente, envolve órgãos superiores. Por via de consequência, em conformidade com o disposto no art. 17, III, § 5º, da Resolução TCU 308/2019, deve ser submetida a este Plenário.
10.	Considerando que a Segecex se manifestou favoravelmente ao pleito formulado pela Sefti, foi atestada a compatibilidade dos recursos humanos demandados com a complexidade da auditoria a ser realizada, foram atendidos os requisitos estabelecidos na Resolução TCU 308/2019 e a fiscalização em tela se enquadra no Plano Operacional da Segecex relativo ao triênio 2019-2021, julgo que a presente proposta de fiscalização deve ser aprovada por este colegiado.
	Diante do acima exposto, manifesto-me em concordância com a proposta formulada pela unidade técnica, que contou com a aprovação da Segecex e VOTO por que o Tribunal adote o Acórdão que ora submeto à elevada apreciação do Plenário.
TCU, Sala das Sessões Ministro Luciano Brandão Alves de Souza, em 21 de outubro de 2020.
BENJAMIN ZYMLER 
Relator